臺灣高雄地方法院刑事判決　　　　　　　　　　　　九十一年度易字第四四九四號
　　公　訴　人　臺灣高雄地方法院檢察署檢察官
　　被　　　告　丙○○
　　選任辯護人　范仲良律師
右被告因業務過失傷害案件，經檢察官提起公訴（九十一年度偵字第一九四七四號）
，本院判決如左：
    主  文
丙○○從事業務之人，因業務上之過失傷害人致重傷，處有期徒刑月，如易科罰金
，以佰元折算壹日。
    事  實
一、丙○○係設在高雄縣岡山鎮○○路一三五之五十二號「豐譯企業社」之實際負責
    人，為勞工安全衛生法上之雇主及從事業務之人，自民國九十一年四月十日起僱
    用甲○○在該企業社擔任現場操作員，負責於「豐譯企業社」現場看顧衝剪機械
    及送料、收料、清除卡料等處理瑕疵品工作。丙○○明知對於新進勞工甲○○應
    施以從事工作及預防災變所必要之安全衛生教育、訓練，並對於企業社內之衝剪
    機械應設安全護圍等設備，不使勞工身體之一部介入滑塊或刃物動作範圍之危險
    界限，且依當時情況，又無不能注意之情形，丙○○竟疏未注意及此，容任未接
    受過職前安全教育、訓練之員工甲○○在作業區看顧未設置安全護圍等設備之衝
    剪機械，嗣甲○○於九十一年四月十五日上午十一時許，亦疏未注意員工不得將
    手伸入衝剪機內排除卡料之操作安全應注意事項，於「豐譯企業社」看顧上開未
    加裝安全防護設備之衝剪機械時，因為排除衝剪機內因送料過程不順而於模具中
    發生卡料之情形，即貿然於按下衝剪機之緊急停止按鈕後，以右手持尖嘴鉗欲將
    卡料排除，惟因銅片凹凸不平而與模具緊連一起，甲○○乃將左手伸入該衝剪機
    械內拉扯、搖動銅片，致模具掉落壓住甲○○之左手掌，而受有左食指、中指、
    無名指及小指壓碎傷，併不完全截肢等傷害，經重建手術治療，而左手肢雖經復
    建仍無法回復至原有功能，致受有一肢以上機能毀敗之重傷。
二、案經甲○○訴由臺灣高雄地方法院檢察署檢察官偵查起訴。
    理  由
一、訊據被告丙○○固不否認其為「豐譯企業社」負責人，及告訴人甲○○在上開「
    豐譯企業社」內，因為排除衝剪機之卡料，而受有前揭傷害等情，惟矢口否認有
    何違反勞工安全衛生法規定有關雇主應盡注意義務之業務過失傷害犯行，辯稱：
    伊於每部機械都貼有操作及警告標示，規定員工不可將手伸放入機器內，且指派
    證人戊○○教導告訴人如何操作衝剪機之基本步驟，有對告訴人施以勞工安全衛
    生教育，又縱使衝剪機設置有安全護圍，然告訴人欲排除故障時，亦需將安全護
    圍取下，是告訴人之受傷與衝剪機是否設有安全護圍乙節，並無相當之因果關係
    云云。經查：
（一）被告丙○○為「豐譯企業社」之負責人，並自九十一年四月十日起僱用告訴人
      甲○○在該企業社擔任現場操作員，負責於現場看顧衝剪機械及送料、收料、
      清除卡料等處理瑕疵品工作，嗣於九十一年四月十五日上午十一時許，告訴人
      為排除衝剪機內因送料過程不順而於模具中發生卡料之情形，即貿然將左手伸
      入該衝剪機械內拉扯、搖動銅片，致模具掉落壓住告訴人之左手掌，受有左食
      指、中指、無名指及小指壓碎傷，併不完全截肢等傷害之事實，為被告所自承
      ，核與告訴人於警詢及本院指訴有關受僱於被告在企業社現場看顧衝剪機械，
      而遭衝床壓斷左手四指等情相符，並有勞工保險加保申請表、考勤表、勞工保
      險卡等附卷可稽；又按手之作用全在於指，上訴人將被害人左手大指、食指、
      中指砍傷斷落，其殘餘之無名指、小指即失其效用，自不能謂非達於毀敗一肢
      機能之程度（最高法院二十九年度上字第一三五號判例參照）。查本件告訴人
      受傷經送醫救治後，其受有左食指、中指、無名指及小指壓碎傷，併不完全截
      肢，且告訴人於九十二年五月二十三日最後回診日時，其傷口雖已復原，但左
      手功能已完全喪失等情，亦有財團法人長庚紀念醫院高雄分院九十一年五月十
      日之診斷證明書一紙及九十二年六月六日之（九二）長庚院高字第一九一五號
      函附卷可按，衡諸手部功能之發揮取決於手指之伸張自如，並與大拇指交互使
      力，本件告訴人左手之食指、中指、無名指及小指均已斷落，單憑一大拇指，
      自無手部功能可言，足認告訴人左手之功能已達難以恢復之程度，揆諸首揭判
      例意旨，是告訴人之前開傷害應屬「重傷害」無訛。
（二）告訴人甲○○於本院指訴稱：「有聽過有防護圍的機器，但我工作的機器沒有
      防護網」等語，核與證人戊○○於本院證稱：「（問：機器有無防護網？）沒
      有，我沒看過，我只知道檢方來照相時，老闆有用壓克力把模具隔起來」等語
      ，足見被告於「豐譯企業社」所擺設並使告訴人操作、看顧之衝剪機械並未設
      置安全護圍等設備；另證人即行政院勞工委員會南區勞動檢查所（下稱勞檢所
      ）員工乙○○於本院亦證稱：「安全護圍是說引擎的部分一定要用護圍隔離，
      只要人可以接觸的地方都須護圍，如照片上進料的開放空間及機械四周都應要
      有護圍，只能留下進出料的空隙才無須護圍。安全裝置是說一種感應裝置，只
      要手進入機械，感應到就會停止動作」、「依法律規定，安全裝置與安全護圍
      其中有其一就符合安全規定」等語，再參諸卷附勞檢所九十一年八月六日之勞
      南檢字停字0000000000號停工通知書及其所附之檢查結果通知書亦
      認：「衝剪機械未設安全護圍或安全裝置」等語，及依卷附現場衝剪機械之照
      片所示，該機械模具周圍確實未圍有隔離護板等設置等情以觀，益證上開衝剪
      機械確實未設置有安全護圍或安全裝置等足以防止操作人員將身體之一部分進
      入衝剪機械之設施。至被告辯稱：伊所購買之機械均是標準配備，並沒有所謂
      的防護網，且緊急停止按鈕已是防護網之一部分云云，惟證人乙○○於本院證
      稱：「（問：本案的機械出廠是否需由你們認可安全裝置）不用在出廠時由我
      們認定檢查。機械生產出廠，並不就是代表符合上開的安全裝置」等語，故被
      告雖辯稱伊所購置之衝剪機械依標準配備，即無所謂之安全護圍裝置，然衝剪
      機械得以生產出廠，無須經由勞檢所之認可，是被告所購置之衝剪機械並不必
      然具有安全護圍等設備，要屬無疑；另證人乙○○於本院亦證稱：「（問：緊
      急停止按鈕或控制電源，是否屬於上開兩種安全裝置之一？）不是。緊急停止
      按鈕可能是傷害事件已經造成，要讓機械停止的裝置。控制電源只是一種開關
      ，就我們認定上，應該都稱不上是安全裝置」、「（緊急停止按鈕）應該是屬
      於保護裝置，如果有人的手被機器捲入，另外一隻手可以按機械停止按鈕，以
      減少損壞，不屬於機械器具防護標準第九條所稱的安全護圍等設備，一般機械
      都會有這種緊急停止按鈕的保護設置」等語，再參以機械器具防護標準第九條
      第一項前段規定：「衝剪機械應設安全護圍等設備，其性能以不使勞工身體之
      一部介入滑塊或刃物動作範圍之危險界限為度」等語，足認設置安全護圍之目
      的係為避免人體之任何部位與機械設備之操作點、捲入點及運動機件等可能發
      生危害之部位或區域直接接觸，而緊急停止按鈕並無阻止告訴人手部進入衝剪
      機械模具之效用，應認非屬機械器具防護標準第九條第一項前段所規定之安全
      護圍等設備甚明，是被告上開所辯不足採信，被告於衝剪機械未設置有安全護
      圍設備乙節，該堪認定。
（三）被告未對新進之告訴人施以勞工安全衛生教育，且告訴人第一天上班時，即依
      被告指示至現場看顧衝剪機械等情，業據告訴人於偵查中指訴綦詳，核與被告
      於警詢時供稱：「甲○○進入豐譯企業社後，我未為甲○○辦理接受職前安全
      訓練」等語一致；另參以證人乙○○於本院證稱：「（問：為何認為（被告）
      沒有對勞工作衛生安全教育？）我們在作檢查的時候，第一個檢查他們的書面
      資料或照片或內容或簽名，本件沒有上開資料。再詢問現場勞工雇主有無作衛
      生安全教育。被告當時提不出任何書面資料可證明有實施勞工衛生安全教育」
      等語；此外，復有勞檢所上開檢查結果通知書足憑，可認被告確未對新進勞工
      即告訴人實施勞工安全衛生教育。至被告辯稱：法律未強制規定安全衛生教育
      之具體內容，主要包括機械原理、機械本身之零件構造，而證人戊○○已對告
      訴人介紹機器之型態、按鈕之操作及送料、收料之過程，並告以告訴人機器未
      停止運轉前，不得將手伸入模具內等語，故伊業已對告訴人施以勞工安全衛生
      教育云云。惟依勞工安全訓練規則第十三條規定：「雇主對新僱勞工、或在職
      勞工於變更工作前，應使其接受適於各該工作必要之安全衛生教育訓練。無一
      定雇主或自營作業之勞工，應接受前項安全衛生教育訓練。前二項教育訓練課
      程及時數，依附表十一之規定」，另附表十一有關一般安全衛生教育訓練課程
      、時數之規定如下：「一課程（以與該勞工作業有關者）：(一)作業安全衛生有
      關法規概要；(二)勞工安全衛生概念及安全衛生工作守則；(三)作業前、中、後之
      自動檢查；(四)標準作業程序；(五)緊急事故應變處理；(六)消防及急救常識暨演練
      ；(七)其他與勞工作業有關之安全衛生知識；二教育訓練時數：新僱或調換作業
      勞工依實際需要排定時數，不得少於三小時。但從事生產性機械或設備之操作
      、營造作業、缺氧作業等，應各增列三小時；對製造、處置或使用危險物、有
      害物者應增列三小時。各級業務主管人員於新僱或調換作業時，應參照下列課
      程增列六小時。(一)安全衛生管理與執行；(二)自動檢查；(三)改善工作方法；(四)安
      全作業標準」，是縱使被告辯稱證人戊○○亦已教導告訴人機械之構造、型態
      及操作之機械、故障排除、送料、收料之程序等情屬實，然該等教導之內容，
      亦顯與上開勞工安全訓練規則第十三條及附表十一所訂定有關一般安全衛生教
      育訓練課程、時數規定不符；況依勞工安全訓練規則第二十四條規定：「雇主
      辦理第十三條之教育訓練，應將計畫、受訓人員名冊、簽到紀錄、課程內容等
      實施資料保存三年」，而本件證人乙○○於九十一年七月二十五日至豐譯企業
      社實施勞動檢查時，被告並未備有上開計畫、受訓人員名冊、簽到紀錄、課程
      內容等資料，業如上述，故本院認被告對於「豐譯企業社」新進之勞工即告訴
      人並無施以勞工安全衛生教育。
（四）按「雇主對於械械、器具、設備等引起之危害，應有符合標準之必要安全衛生
      設備」、「雇主不得置不符中央主管機關所定之防護標準之機械、器具，供勞
      工使用」，又「衝剪機械應設安全護圍等設備，其性能以不使勞工身體之一部
      介入滑塊或刃物動作範圍之危險界限為度。但設有使滑塊或刃物不致危及勞工
      之設備者，不在此限。作業上設置前項安全護圍等設備有困難時，應設安全裝
      置」、「雇主對新僱勞工、或在職勞工於變更工作前，應使其接受適於各該工
      作必要之安全衛生教育訓練」，勞工安全衛生法第五條第一項第一款、第六條
      及機械器具防護標準第九條第一項前段、勞工安全衛生教育訓練規則第十三條
      第一項分別定有明文。被告教育程度為高中畢業，有警詢筆錄可憑，其身為「
      豐譯企業社」之負責人，依其智識能力，對於前揭規定自不得諉為不知，被告
      本應注意勞工衛生法等上開規定，且依客觀情事亦無不能注意之情事，竟疏未
      注意及此，容任未接受勞工安全衛生教育訓練之告訴人，在機械作業區看顧未
      設置安全護圍等設備之衝剪機械，自有業務過失甚明。
（五）被告於本院供稱：「送料不順材料會擠在一起，應該先把機器關掉，把不好的
      材料拿掉，重新送料進去」、「送料不順時，手先按緊急停止開關，按了以後
      機器就會停止，不能動，這時就可以剪掉不好的料」、「我們都有教他（告訴
      人）操作機械如何開關、如何關機，故障如何處理，他已經上班五天，都會操
      作了，都是戊○○教的」等語，再參酌證人戊○○於本院亦證稱：「如果卡料
      嚴重的話，一般都要用手伸入才能清除，如果提早發現，卡料不嚴重的話，把
      卡料用手從旁邊就可拖出」、「他（告訴人）操作的機器有故障都是我叫他把
      機器停止，教他如何排除故障，他剛來時我有說如果故障一定要找我」等語，
      可認告訴人所從事之看顧衝剪機械及處理瑕疵品等工作之內容，尚包括告訴人
      需於衝剪機械運作過程中產生卡料情形時，清除模具中之卡料。而衝剪機械設
      置安全護圍之目的係為避免人體之任何部位與機械設備之操作點、捲入點及運
      動機件等可能發生危害之部位或區域直接接觸，以防止機械操作人員或其他可
      能接觸該機器之人，因疲勞、疏忽等個人因素，或因缺乏操作機械所必要之教
      育、訓練，致生傷亡，業如前述，是告訴人於其工作範圍內之清除卡料時，因
      左手掌除大拇指外之四指均遭衝剪機械之模具輾壓受有前開重傷害，自與被告
      所購置之衝剪機械未設置安全護圍，具有相當因果關係。至被告辯稱：縱使衝
      剪機設置有安全護圍，然告訴人於排除故障時，亦需將安全護圍取下，是告訴
      人之受傷與衝剪機是否設有安全護圍乙節，並無相當之因果關係云云。然被告
      所稱之機械故障維修，應指機械無法運作，需委由專門之技術人員檢查、拆卸
      等之維修工作而言，告訴人所負責清除卡料之行為，係告訴人於看顧衝剪機械
      、送料、收料、清除卡料之使用操作機械過程中，排除卡料、處理瑕疵品之行
      為，非屬需專門技術人員拆除機械以作故障維修之範圍，是告訴人於機械運作
      過程中，因送料、收料、清除卡料時，身體得與機械之危險部位或區域直接接
      觸，而致生上開傷害，要與該機械是否故障而應予拆卸防護網之情事無關，被
      告上開所辯，委無足採。
（六）被告供稱：伊於每部機械前方均貼有禁止將手伸入機械內之告示等語，核與證
      人己○○於本院證稱：「我們機械正前方有手臂切斷的圖示，表示機械未停止
      時，不得將手伸入滑塊底部」等語，大致相符；另證人戊○○於本院亦證稱：
      「（問：有無告訴過告訴人系爭的機器沒有停止之前，不能將手伸入及停止機
      器運作的方法？）有」等語，足見告訴人確已明知於機械運作過程中，不得將
      手伸入機械內部等規定。惟告訴人於本院陳稱：「那天當時在做圓形的銅片時
      出現瑕疵品，我按緊急按鈕，模具就分開了，分開空隙約有二十幾公分左右，
      沒有關掉總開關，機器停止，我要把瑕疵品的料用尖嘴夾從模具外由照片所示
  白色線的地方夾出，但夾不出來，因為銅片凹凸不平與軌道夾在一起，我左手
      就進入輔助上下搖動銅片，想要讓銅片與軌道分離，左手伸入後碰到銅片時，
      模具就掉下來了」等語，足認告訴人係因未依「豐譯企業社」之規定，擅將手
      部伸入衝剪機械之內部，致模具掉落壓住左手掌而受有前開傷害，是告訴人之
      行為與其所受之傷害間，亦與有過失。惟被告過失責任，已據本院認定如前，
      告訴人雖亦與有過失，然不因此得以解免被告前述之過失責任。
（七）綜上所述，本件事證明確，被告犯行，洵堪認定。
二、被告為「豐譯企業社」之負責人，為從事業務之人，因違反前開勞工安全衛生法
    之規定，致告訴人受有左食指、中指、無名指及小指壓碎傷，併不完全截肢等傷
    害，經重建手術治療，而左手肢雖經復建仍無法回復至原有功能，致受有一肢以
    上機能毀敗之重傷，是核被告所為，係犯刑法第二百八十四條第二項後段業務過
    失致重傷罪。爰審酌被告身為雇主，未對新進勞工施以從事工作及預防災變所必
    要之安全衛生教育、訓練，且對於「豐譯企業社」內之衝剪機械未設有安全護圍
    等不使勞工身體之一部介入滑塊或刃物動作範圍之危險界限之設備之過失程度，
    及告訴人所受之傷害之非輕，惟念其本件勞工安全傷害事故之發生，告訴人亦與
    有未依規定貿然將左手伸入衝剪機內之過失，及被告業已為告訴人支付部分醫療
    費用，僅因雙方和解金額無法形成共識，致未能達成民事和解等一切情狀，量處
    如主文所示之刑，並諭知易科罰金之折算標準，以示儆懲。
據上論斷，應依刑事訴訟法第二百九十九條第一項前段，刑法第二百八十四條第二項
後段、第四十一條第一項前段，罰金罰鍰提高標準條例第一條前段、第二條，判決如
主文。
本案經檢察官丁○○到庭執行職務
中      華      民      國    九十三    年      三      月    二十三    日
                                  臺灣高雄地方法院刑事第二庭
                                      審判長法  官  莊崑山
                                            法  官  黃宣撫
                                            法  官  曾鴻文
右正本證明與原本無異。
如不服本判決，應於判決送達後十日內，向本院提出上訴狀。
                                            書記官    王高山
中    華    民    國      九十三      年      三      月      二十六    日
